臺灣高等法院臺南分院民事判決　94年度上字第24號
上　訴　人
即被上訴人　癸○○
訴訟代理人　庚○○
　　　　　　郭俊廷　律師
　　　　　　黃正彥　律師
　　　　　　黃雅萍　律師
被　上訴人
即　上訴人　甲○○
訴訟代理人　丁○○
上列當事人間請求遷讓房屋等事件，兩造對於中華民國93年12月
1日臺灣臺南地方法院第一審判決（92年度南訴字第9號），各自
提起上訴，本院於96年1月2日言詞辯論終結，判決如下：
    主  文
原判決關於本訴命上訴人甲○○給付上訴人癸○○至民國九十六
年一月二日止，按月以新臺幣貳萬伍仟元計算之損害金部分廢棄
。
上揭廢棄部分，上訴人癸○○在第一審之本訴駁回。
上訴人甲○○其餘本訴上訴部分駁回。
上訴人甲○○本訴上訴部分第二審訴訟費用由上訴人甲○○負擔
。
原判決關於反訴命上訴人癸○○給付上訴人甲○○超過新臺幣柒
拾萬捌仟零拾元，及自民國九十三年十一月十八日起至民國九
十六年一月二日止，按週年利率百分之五計算之利息部分，及該
部分假執行之聲請，暨反訴部分訴訟費用之裁判，均廢棄。上列
廢棄部分，上訴人甲○○在第一審之反訴，及假執行之聲請均駁
回。
上訴人癸○○其餘反訴上訴部分，及上訴人甲○○反訴上訴部分
均駁回。
反訴第一、二審訴訟費用由上訴人癸○○負擔五分之二，餘由上
訴人甲○○負擔。
    事  實
甲、上訴人即被上訴人癸○○方面：
一、聲明：求為判決：（一）原判決關於上訴人癸○○反訴敗訴
    部分廢棄。（二）上列廢棄部分，上訴人甲○○在第一審之
    反訴及假執行之聲請均駁回。（三）上訴人甲○○之上訴駁
    回。（四）第一、二審訴訟費用均由上訴人甲○○負擔。（
    五）如受不利判決，准供擔保免為假執行。
二、陳述：除與原判決記載之事實相同者予以引用外，並補稱：
（一）坐落臺南市○○路116巷1弄2號之1房屋為上訴人癸○○所
      有，曾自民國（下同）85年5月5日起，訂有4 年期書面租
      賃契約出租予上訴人甲○○，繼於90年5 月13日簽訂系爭
      房屋修繕契約，其中第10條原記載「視為不定期租約之約
      定」等語，嗣經兩造蓋章同意修改成「本契約成立之同時
      ，乙方應一次開出24張支票（即2 年份之房屋費用）予甲
      方，視為定期租約之約定，雙方不得異議。」等語，此有
      兩造之電話錄音譯文及修繕契約可稽，復為兩造所不爭執
      。原審因認「既然兩造約定就系爭房屋成立定期租約，則
      租期之約定必係契約重要之點，而遍觀系爭修繕契約全文
      ，除第10條有提及2 年份房租費用外，即無他處有涉及關
      於租期之記載。」並無違誤。參酌上訴人甲○○之夫丁○
      ○於原審所附90年10月20日及以後電話錄音中，理性告訴
      上訴人癸○○之夫庚○○：「你錄音機裝上去沒有？錄完
      你再去法院告我，作你的法律憑據。」（見譯文P4），尤
      在第一卷錄音帶最後更在庚○○責問：「你太太寫不定期
      租賃，我幾個晚上睡不好覺，現不定期也改成定期，事情
      過去就算了。」仍安慰庚○○稱：「這次我太太這樣亂來
      ，就要是換為是我晚上也睡不好覺，這是中國人道德傳統
      ，就是我太太和我兒子要這麼做，我也會制止，我絕不容
      許做這樣不道德的事，把人家偷寫不定期。」等語，足證
      上訴人甲○○之夫亦自覺其妻在修繕契約中混入視為「不
      定期」為不道德，故同意修改回定期租約係出於自願，本
      件實無因詐欺而撤銷意思表示問題，何況已逾除斥期間 1
      年。
（二）上訴人甲○○雖主張「修繕契約第10條原定視為不定期租
      約，嗣於90年9 月兩造同意修改為定期租約，但全部修繕
      工程費約定由出租人負擔，嗣90年9 月間系爭修繕工程近
      完成，上訴人甲○○尚有新臺幣（下同）186 萬餘元代墊
      工程款，未獲上訴人癸○○清償，卻要求將系爭不定期租
      約改為定期，並舉證人壬○○在原審證稱：其於兩造修改
      上開約定時在場，庚○○向上訴人甲○○表示上訴人癸○
      ○就上開不定期租約之約定有意見，故要求上訴人甲○○
      先將之改為定期租約，庚○○會回去另繕打1份長期10 年
      或20年之租約，並同意裝潢費用由上訴人癸○○全額負責
      ，上訴人甲○○始同意修改契約內容，進而主張上訴人癸
      ○○既有欠負其上述修繕工程款未清償，其自得以92年 5
      月2日臺南三支郵局第98 號存證信函催告償還所欠，逾期
      解除系爭修繕契約，回復至不定期租約關係。」云云。惟
      上訴人癸○○否認上訴人甲○○上開主張及證人壬○○之
      證詞，蓋苟有如上訴人甲○○之上揭主張，則其既已自撰
      修繕契約，尤其內容對其極為有利另對出租人極為不利，
      豈可能在兩造簽章認同將視為「不定期租約」修改為「視
      為定期租約」同時，竟未將雙方權利義務之變動（全部負
      擔修繕費，否則得解除本契約），明定於修改後之契約內
      。質言之，從修改修繕契約內容看不出負擔修繕費用，與
      修改為「定期租約」有「條件」或「對價」之債務關係。
      又證人壬○○雖附和上訴人甲○○之上揭主張，然所言其
      係於 90年9月間中午之見聞，已與庚○○所證稱時間係於
      晚上，且壬○○不在場等語相互矛盾，尤與上訴人甲○○
      夫妻90年10月20日與庚○○之工程款電話對話內容，矛盾
      不符：按庚○○否認壬○○之證言，茲舉下列證據駁斥並
      陳明丁○○除向其收取收尾1、2樓屋外磁磚等工程款39萬
      元、及窗簾25萬元迄今未做，故未欠上訴人甲○○分文外
      ，反而因認被施詐始有預先電話催告上訴人甲○○夫妻快
      動工，否則告訴詐欺之必要。此稽之上訴人甲○○90年10
      月20日回答庚○○電話錄音譯文（詹責問甲○○「據水泥
      工稱，外觀工程39萬元內部工程13萬元，我沒給你們所以
      你們不要做，我付你們錢了，而且我這裡都有收據。」）
      答稱：「黃先生亂講，我不知他的電話，如果我抓狂，我
      一定會找他算帳。」等語，亦即黃先生所稱上訴人癸○○
      欠負上訴人甲○○工程款係亂講，據此即能證明上訴人癸
      ○○迄90年10月20日止並無欠上訴人甲○○夫婦分文。尤
      其丁○○90年10月20日本人亦肯定上訴人癸○○就系爭收
      尾修繕工程完工後，僅剩20萬元不怕房東跑掉。按兩造所
      認同之雙方90年10月20日電話會算最後收尾系爭屋外工程
      款錄音譯文（見上訴人癸○○ 92年11月4日陳明電話錄音
      譯文證一狀），只要丁○○動工（屋外工程），上訴人癸
      ○○之夫庚○○立刻付錢（尾款20萬元），丁○○答：「
      工程的事我一定回來，20萬不是重點，我們房東房客，你
      20萬元也不會跑掉。」質言之，90年10月20日以後上訴人
      癸○○之夫與丁○○電話對話會算工程款，在丁○○立刻
      動工之條件下，亦僅剩欠負其20萬元。參酌原審認「衡諸
      證人壬○○並非系爭修繕契約之當事人或見證人，系爭修
      繕契約之內容亦與其權益無涉，故其對於契約修改之詳細
      經過及協商情形，自不若契約當事人如此注意、關心瞭解
      詳情，又證人壬○○亦自陳當日因庚○○約其觀看追加之
      工程才前往系爭房屋，則證人壬○○主要目的既在觀看工
      程情形，則其對兩造修改契約之完整始末及當事人間之對
      話內容，何以於事隔2 年後，記憶仍如此清晰，豈非有違
      常理，證人壬○○此部分證詞，尚有可疑，況縱證人庚○
      ○曾於當時有如此表示，其主觀上是否有欲使被告為錯誤
      意思表示，而故意示以不實之事，尚非明確，自不能僅憑
      證人庚○○曾為上開表示，即逕認被告有受原告詐欺之情
      事。」等理由，並非無據。
（三）上訴人癸○○欠負上訴人甲○○修繕工程及委託承諾書工
      程款，迄兩造90年10月20日電話錄音為止僅20萬元（邱耀
      顯於原審93年2月24日筆錄Ｐ3坦承「錄音帶是更改不定期
      租約得逞後所錄音」）。按兩造就系爭房屋修繕工程款已
      有結算，即僅剩屋外部工程20萬元動工即付款，因判斷上
      訴人癸○○是否有欠負上訴人甲○○系爭樓房之修繕契約
      及委託承諾書工程款共1,159,181元，應以兩造90年10月2
      0 日及以後雙方認同之電話錄音，一審及法官勘驗屬實之
      譯文為準據，亦即兩造收尾屋外工程（1、2樓貼磁磚）結
      算時上訴人癸○○僅剩欠其20萬元，且係附條件即在屋外
      工程動工立刻付款，但迄未動工故上訴人癸○○並無欠負
      上訴人甲○○系爭工程款。按上訴人甲○○於原審判決本
      訴部分主張：「庚○○於90年9 月間，在系爭房屋整修工
      程幾近完成，而被告尚有1,864,330 元之代墊工程款未獲
      原告清償之際，欲要求將系爭修繕契約第10條『不定期限
      租約』改為『定期租約』，並向被告謊稱將於隔日再與被
      告另訂可長期續租之定期租約，承諾工程費用改由原告全
      部負擔，並願意還被告代墊之工程款及已原允諾分擔之工
      程費用，且依系爭修繕契約第8 條之約定賠償被告原有裝
      潢因工程施作所受之損害等語，被告信以為真，始同意依
      原告之意修改系爭修繕契約第10條之內容。詎料被告將不
      定期租賃改為定期租賃後，被告不僅未依約履行上述承諾
      。」云云。質言之，上訴人甲○○主張90年9 月中旬在系
      爭房屋整修工程幾近完成時（即屋外竹架未拆之屋外最後
      工程），即欠負其夫代墊之工程款1,864,330 元。惟兩造
      所認同之雙方90年10月20日電話會算最後收尾系爭屋外工
      程款錄音譯文顯示，只要丁○○動工（屋外工程），上訴
      人癸○○之夫庚○○立刻付錢（尾款20萬元），丁○○答
      稱：「工程的事我一定回來，20萬不是重點，我們房東房
      客，你20萬元也不會跑掉。」質言之，90年10月20日以後
      上訴人癸○○之夫與丁○○電話對話會算工程款，在丁○
      ○立刻動工之條件下，亦僅剩欠負其20萬元，此有丁○○
      親口特別強調：「工程的事我一定回來，你20萬元也不會
      跑掉。」可證。申言之，兩造系爭修繕工程上訴人癸○○
      所欠僅剩20萬元，絕無100多萬元之離譜金額。
（四）上訴人癸○○已經庚○○之手，陸續花費系爭樓房修繕工
      程650萬元，相當於260個月房租租金，包括庚○○已付39
      萬元系爭樓房1、2樓貼磁磚工程，剩下20萬元未付，但丁
      ○○收了工程款，在上訴人癸○○已請竹架承包工程搭建
      完成，卻遲不動工，上訴人癸○○之夫庚○○始萌告訴心
      念，而於90年10月20日先對上訴人甲○○電話錄音，旨在
      催促其夫快動工，並表明：「否則要告詐欺」，此有上訴
      人甲○○亦同時錄音之附卷譯文所載記：「此卷（錄音帶
      ）編列102錄音原帶，係90年10月20日中午庚○○連續打3
      通電話給被告甲○○。」可證。上訴人甲○○所呈錄音譯
      文Ｐ7最後第2行亦載明庚○○問：「人家（出租人）也沒
      叫你開（花），你們自己要配合，你們要用浮雕，我也無
      叫你們要配合啊！」嗣上訴人甲○○要庚○○直接打給丁
      ○○，庚○○始轉而打電話給丁○○，此有庚○○責問：
      「你已經說過多少次15天以後就要施工」，丁○○答：「
      你要我為此房子施工不要吃飯嗎？你叫我怎麼生活‧‧，
      那麼就半個月後即施工。」庚○○稱：「那麼時間推算是
      下個月5號」可推定。且上訴人癸○○上述91年11月4日陳
      明狀所附電話譯文，原審92年11月10日審理時諭記明筆錄
      之勘驗結果：「錄音譯文內容相符」，且原審92年11月22
      日審理時兩造訴代對錄音譯文均明示：「沒意見」。從而
      就上述錄音及譯文應有證據能力，且其證明力亦因雙方係
      修改不定期租約後之錄音，當時出租人並無意租期屆滿討
      回房子，故雙方意思表示真實。
（五）原審認系爭木工浮雕裝潢及油漆工程費，皆依承包商證人
      壬○○之不實證言，故其認定事實有誤。查證人壬○○就
      浮雕天花板工程，於92年1月6日在臺南地檢署91年度偵字
      第5212 號侵占等案工程作證時，（問：就1樓天花板工及
      材料約多少？）稱：「6、70 萬元，因需要『開模』」云
      云。惟揆之上訴人癸○○在原審所提壬○○之「金鼎」公
      司印妥之浮雕工程材料價目表目錄，已足證明系爭浮雕工
      程材料為量化、大眾化產品，無開模費之特別支出，不可
      能為上訴人甲○○主張之系爭樓房陳舊漏水，而開發「浮
      雕模具」（因開模費甚高，證人僅能藉此不實理由浮報高
      價），否則依上開目錄之標價，核稽現場1 樓所有浮雕照
      片比算亦僅54,036元，豈可能6、70 萬元（除浮雕係丁○
      ○自費外，上訴人癸○○已於90年8 月29日付清材料及木
      工工資50萬元，有支票為憑，並為上訴人甲○○所是認。
      證人壬○○雖證明丁○○有開支票讓其兌領系爭工程款18
      9 萬元，但支票係無因證券，且可藉兌領後退回部分票款
      ，而與邱耀顯串通浮報不實工程款，從而壬○○一再偽證
      系爭修繕房屋工程契約所示不定期租約修改為定期 2年租
      約其有介入，並聽及庚○○同意系爭工程款之價額，且同
      意若不定期租約，雙方系爭浮雕天花板、油漆對半負擔，
      若改為定期二年，則全部由房東負擔，均虛偽不實，此有
      丁○○上述 9月20日之電話錄音中，承認上訴人癸○○僅
      欠其20萬元工程款「不怕房東跑掉」，並無所謂全部負擔
      或對半負擔問題。參酌兩造錄音譯文（譯文 Ｐ2）所示，
      庚○○向丁○○報怨「為了你太太寫不定期，我幾個晚上
      睡不好覺，現不定期已改成定期，事情過去就算了。」，
      丁○○回答：「這次我太太這樣亂來，就要是換為是我，
      晚上也睡不好覺，這是中國人道德傳統，就是我太太和我
      兒子要這麼做，我也會制止，我所受的教育，不能讓我對
      不起我的祖先，否則永不超生。」、「我絕不容許做這樣
      不道德的事，把人家『偷寫不定期』，做不道德的事，一
      生一世都不好，也不能超生，我太太怪我這個也不收，那
      個也不收，房屋替人家在整理。」（譯文第2頁第8行）等
      語。其中「我太太怪我這個也不收，那個也不收，房屋替
      人家在整理。」足證「浮雕裝潢」係丁○○自願自費，此
      亦於庚○○上述電話譯文Ｐ3倒數第5行所示向上訴人甲○
      ○稱：「你先生收39萬元，再不做外部工程，我要告詐欺
      。」、「浮雕我並未要求，是你們自己要用。」上訴人甲
      ○○不否認自己要用浮雕，且替其夫回答：「他沒說不做
      」，足證庚○○於一審所證稱：沒有寫壬○○之估價單18
      9 萬元（約為75個月租金，若有豈有不要庚○○在估價單
      簽名認證）之事，更無上述改為 2年定期租約後，全部由
      上訴人癸○○負擔 189萬元之事實，信而可徵。另上訴人
      癸○○已於呈庭之85年5月5日至89年5月5日定期租約附帶
      條件中，87年4月11日簽註「退回房租3個月（7萬5千元）
      」，並約定「以後屋漏水或任何瑕疵承租人願無條件承受
      」，嗣 90年8月29日片面聽從上訴人甲○○指示，支付油
      漆工程費17萬元，有上訴人甲○○ 90年8月29日親筆簽發
      收據，註明「茲收到庚○○先生支付油漆工程費用17萬元
      整」並特記明「銀貨兩訖」，依商業慣用語意，即已結清
      油漆工程款之意，否則當明示「部分油漆工程款」，何況
      上訴人癸○○每項工程均一次付清，從無部分付清。參酌
      經上訴人癸○○提出原審另案委託鑑定公司估價油漆上級
      品每坪 370元，報紙廣告則僅300元1坪，系爭樓房油漆價
      不逾10萬元，但上訴人甲○○與壬○○竟虛報高達37萬萬
      5千元，此有上訴人癸○○90年8月29日付清油漆工程款後
      之1個月餘，丁○○ 90年10月20日與庚○○上述電話錄音
      譯文，丁○○所稱修繕工程結尾款20萬元「你房東不怕跑
      掉」足資證明，兩造系爭房屋修繕工程款債務，迄 90年1
      月20日僅剩「外部貼磁磚工程動工即付20萬元」，亦即油
      漆室內工程已結清在先。
（六）系爭樓房之鋁門窗整修費169,980 元，及通訊電線電纜管
      線管路工程部分53,000元，上訴人癸○○已付清，其餘逾
      此部分（上訴人甲○○主張依約修屋之管線全部總價111,
      300元），原審審理後始知竟虛報挾包其私自增加3至4 具
      私設監視器系統，應由上訴人甲○○自行負責。上訴人甲
      ○○主張鋁門窗整修費 169,980元，按委託承諾書所示新
      訂作15口窗，上訴人癸○○已付28萬8千元，另「1樓窗戶
      修理」價各註明「須與庚○○再度商榷」，但丁○○違約
      未再與庚○○商榷，竟將數口鋁門窗修理虛報，而收取16
      9,980 元，自應返還上訴人癸○○。參酌庚○○在丁○○
      於上揭電話譯文 Ｐ4（問：「你發誓我（邱）有說不做嗎
      ？」）答：「我不用發誓，我為什麼要發誓？像你鋁門窗
      向我收了 169,980元、窗簾25萬元、工人便當15,600元、
      私人管線53,000元，向我收了16張票40萬元，說你太太要
      現金，叫我拿現金去給你太太，結果你叫你太太收據慢點
      開給我，你說窗簾296,000元，算我250,000元，你這樣做
      對嗎？」，丁○○承認：「你拿了16張房租票40萬，要來
      抵銷這些帳。」即窗簾、工人便當、鋁門窗維修、邱先生
      私人管線等費用。及兩造本件訴訟前（包括在前之兩造涉
      訟刑事案）90年10月20日電話對話錄音，早已就上訴人甲
      ○○於本部分所請求管線費（上訴人甲○○所浮報非應由
      上訴人癸○○負責之監視器，為其自行裝設非修繕之原有
      裝設，不應由上訴人癸○○負擔，已由此項結清管線費可
      證）、工人餐費、鋁門窗費等費一一會算付清，各無異議
      。此稽之庚○○再釋明：「另外還付你現金 124,580元，
      合計 524,580元。」丁○○僅問：「你什麼時候拿現金給
      我？」其餘並無爭執。質言之，丁○○已回應承認「你拿
      16張房租票40萬要來抵銷這些帳。」並進而解釋窗簾的事
      情是窗簾框架，為了裝窗廉拆掉。但原審竟認丁○○於對
      話中從未回應，顯非事實。抑有進者，庚○○與丁○○訴
      訟前，90年10月20日之上述電話錄音譯文，催促丁○○就
      最後樓外工程快施工，丁○○亦答應「半個月即施工」，
      並告之庚○○：「我們房東房客關係，你20萬元也不會跑
      掉。」等語，更足證上述鋁門窗修理費、通訊管線等已付
      清，全部房屋修繕工程僅欠 20萬元，且係於2年多前之「
      半個月」內施工，始即為付款條件成就。
（七）上訴人甲○○之夫應返還未施工之房樓外牆工程39萬元部
      分：上訴人甲○○及丁○○在上訴人癸○○告訴其詐欺案
      ，於檢察事務官3 次訊問，及檢察官迭次至92年10月23日
      最後1 次偵訊時，在上訴人癸○○指述其收外部工程款39
      萬元，竹架已搭架多月竟不施工，均不曾主張上訴人癸○
      ○有欠負其工程代墊款189 萬元，僅辯稱（問「外牆工程
      為何尚未完工？」）：「因尚有管線未施作完成，加上隔
      壁電錶未移開，所以才未完成。」但在民事庭竟多加理由
      誣指上訴人癸○○欠其代墊款189 萬元，已與上訴人甲○
      ○在上述90年10月20日電話錄音時答稱：「他沒有說不動
      工」，及丁○○稱：「施工的事我不要吃飯嗎？那就半個
      月後即施工。」、「工程的事我一定回來做，20萬不是重
      點，我們房東房客關係，20萬也不會跑掉。」等語不符。
      足證上訴人癸○○苟有欠其189 萬元，衡情當必於上訴人
      癸○○告訴前之存證信函收後，乃至於檢察官偵訊時，首
      先反映指責上訴人癸○○欠負其代墊款 189萬元，並主張
      抵銷扣款，還敢催其動工？進而敢告訴詐欺系爭樓房屋外
      工程款39萬元？原審未細斟酌此兩造訴訟前90年10月20日
      坦承之結算電話錄音譯文，此始屬兩造系爭修繕工程款債
      務之真相，而徒就修繕項目既已概括約定，且已部分付款
      ，即應全部承認，殊不知證人壬○○為丁○○所僱，承包
      金額極易虛報，且壬○○所證述有估價單，但竟無庚○○
      簽名認同，已違慣例，其竟反誣定作人為庚○○，卻不曾
      向庚○○催收報酬，反而向非定作人丁○○收支票，足證
      定作人非庚○○，且在上述檢察官偵訊所言「1 樓浮雕天
      花板裝潢 6、70萬元，係因須『開模』」已見其不實之證
      言瑕疵，且其已收訖庚○○付丁○○木工、木料工程款50
      萬元支票在先，此部分已結清，兩造電話錄音（丁○○電
      話中且明告「你錄音機裝好，你可錄好當證據去法院告我
      。」）上訴人甲○○主張錄音係90年10月20日，亦即時間
      在後，依證據法則當以錄音在後者之譯文，為兩造工程修
      繕債務金額之憑據，始符事實。
（八）系爭樓房磁磚上訴人甲○○向上訴人癸○○之夫申報採購
      290坪數量之磁磚，價值899,640元，但經檢察官指派證人
      劉允禮測量僅施工154．46坪，短少135．54坪之磁磚數量
      ，即短少 416,459元，自應返還上訴人癸○○。因證人乙
      ○○於 92年9月18日呈報狀，僅稱：「單純出售磁磚建材
      予買受人甲○○」另於 91年1月17日向檢察事務官更證述
      ：「是丁○○出面與我接洽。」、「磁磚過去給對方簽收
      我就離開了。」其中並無與庚○○有接洽，此有筆錄可稽
      ，則如何有可能點交磁磚予非屬買受人之庚○○，蓋付款
      人、點收人不同人，道理至明。從而此部分磁磚短少損失
      之 434,304元，上訴人甲○○自應退還。至上訴人甲○○
      所舉之證人己○○、辛○○，其證言只能證明庚○○有去
      現場看施工，並不能證明系爭磁磚出賣人乙○○有將所賣
      磁磚點交予庚○○，因乙○○已證述其係出賣予丁○○未
      與庚○○「接洽」，故應以乙○○所言為是。
（九）退一步言，若認上訴人癸○○有欠負上訴人甲○○系爭修
      繕工程款，上訴人癸○○亦主張以丁○○收取庚○○之上
      述窗簾費用25萬元、及外觀工程39萬元，均迄未施工，應
      解約退還上訴人癸○○；虛報之鋁窗修理費 169,980元應
      返還；自上訴人甲○○租期屆至後之92年5月7日起算至遷
      讓為止，無權占有系爭房屋之侵權行為應賠償上訴人癸○
      ○，依上述月租金每月25,000元計算之損害金，上訴人甲
      ○○所主張系爭樓房因整修未完成，有「不完全給付」之
      情事，故不值賠償月租25,000元，但衡之其身份係無權占
      有之侵權行為，且房租屆期不遷讓出租人，自不負完全給
      付之義務；上訴人甲○○超收皮爾卡登瓷磚 416,450元等
      諸項金錢債務，且均屆清償期，故請准兩相抵銷，上訴人
      癸○○並無欠上訴人甲○○分文。
三、證據：除引用原審之立證方法外，並補提出錄音譯文影本 1
    份、油漆費用收據1紙、華南銀行取款憑條影本1件、收據影
    本1件、浮雕價格統計表1件、相片3張、瓷磚測量紀錄1件、
    華南銀行東臺南分行支票代收證明影本2 份、90年發查字第
    2184號侵占案、91年2月4日檢察官訊問筆錄影本1 件、房屋
    租賃契約書影本1份、90年8月29日面額500,000 元之華南商
    業銀行存摺類存款取款憑條影本1張、浮雕彩色目錄1份、91
    年度偵字第5215號（91年1月6日）訊問筆錄影本1 份、臺灣
    臺南地方法院函影本1份、門窗工程收據影本1紙、91年度偵
    字5215號（91年12月24日）訊問筆錄影本1 份、90年發查字
    第2184號侵占案（91年1月17日）檢察事務官訊問筆錄影本1
    件、委託承諾書影本1 份、原審92年11月21日言詞辯論筆錄
    影本1份等件為證。
乙、被上訴人即上訴人甲○○方面：
一、聲明：求為判決：（一）原判決關於上訴人甲○○本訴及反
    訴敗訴部分廢棄。（二）上列本訴廢棄部分，駁回上訴人癸
    ○○在第一審之訴及假執行之聲請，如受不利判決准供擔保
    免為假執行。（三）上列反訴廢棄部分，先位聲明求確認上
    訴人甲○○就系爭房屋有不定期限繼續契約之租賃關係存在
    ，備位聲明求如確認不定期限租賃關係存在不成立時，上訴
    人癸○○應再給付上訴人甲○○364,550 元，及自93年11月
    18日起至清償日止，按週年利率5％ 計算之利息。（四）上
    訴人癸○○之上訴駁回。（五）第一、二審訴訟費用均由上
    訴人癸○○負擔。
二、陳述：除與原判決記載之事實相同者予以引用外，並補稱：
（一）系爭房屋自85年5月5日至88年5月5日雙方訂有租賃合約，
      然於上開租期屆滿上訴人癸○○至租賃處，向上訴人甲○
      ○收取88年5月5日至89年5月5日房租時，即表明系爭房屋
      因係續租，故雙方無須再另立書據或更改原契約內容，足
      證上訴人癸○○事實上自88年5月5日屆滿，雙方即不再另
      簽訂任何租賃合約。惟如今訟爭上訴人癸○○竟無中生有
      ，主張89年5月5日至90年5月5日雙方訂有租賃合約云云，
      更荒謬不合常理辯稱該份合約書，於90年9 月中旬欲要求
      上訴人甲○○在其有條件承諾下更改不定期租約時，放置
      於上訴人甲○○家。此不合常理、不合雙方於切結書中約
      定之謊言，上訴人癸○○之夫庚○○亦曾於刑事偵查庭，
      及民事原審繪聲繪影的不實主張過。關於此部分上訴人甲
      ○○於原審甚至到二審，不僅當庭請求鈞長依法諭令上訴
      人癸○○苟雙方真訂有該份租賃合約？應有義務提出審理
      以證其說？上訴人甲○○亦於94年3 月23日所呈之上訴理
      由狀、及94年8 月31日書狀均有答辯及陳述其立法要旨。
      反之苟對造無法提出該份合約書之前提下，其任何無的放
      矢之主張，均屬贅言而為空言抗辯。誠如蘇榮照檢察官 2
      度親臨系爭房屋勘驗現場時，當面對庚○○告知：「詹先
      生你有多少證據，我就辦多少，法律是要依證據說話的。
      」不是嗎？對於上訴人癸○○於96年1月2日辯論當天又編
      篡一則鬼話向庭長謊稱：「... 我好像有看過上訴人拿出
      來？不知在哪一天？」即要上訴人甲○○拿出該份子虛烏
      有、憑空捏造之租賃合約書，又意圖誤導鈞院判決，足見
      庚○○此人撒謊之劣根性，竟到二審仍狡辯，此荒唐之辯
      解相信對造之二位訴訟代理人，於辯論當天也不敢再有任
      何詭辯理由提出。
（二）本訴不定期租約應以土地法第100 條辦理，此一法律規定
      ，請鈞院參閱上訴人甲○○94年3 月23日上訴理由狀，所
      引最高法院42年臺上字第1025號判例，及94年8 月31日書
      狀，參照司法院院解字第2479號解釋文。如前所述，系爭
      房屋既應適用土地法第100 條，上訴人癸○○自不得本於
      此項（即系爭房屋修繕契約書第10條有無添寫或更改）收
      回房屋，其法定更新「不定期租約」之事實存在，均不受
      影響。上訴人癸○○於90年9 月中旬，要求上訴人甲○○
      更改不定期租約時，為取信上訴人甲○○騙稱：「只是要
      讓其妻癸○○安心而已，再隔幾天會與上訴人甲○○重新
      簽訂要式租賃契約，並偕同雙方律師赴臺南地方法院見證
      作成公證書，並赴大陸向其妻拿回現金，與上訴人甲○○
      結清所有代墊之工程款，所有修繕之工程款皆由上訴人癸
      ○○負擔，並賠償因修繕系爭房屋損及上訴人甲○○所有
      裝潢費用。」上訴人甲○○對於庚○○之保證不疑有他，
      始會在其有條件承諾下更改租約。事實上其有無於修繕契
      約書中添寫或更改租約，並不影響其法定更新「不定期租
      約」事實存在。上訴人癸○○之夫庚○○既口頭承諾上訴
      人甲○○上開各項應履行之債務，即契約之成立，不容上
      訴人癸○○及其訴代否認。又主張契約存在者，雖不能證
      明其契約締結之事實，但依契約履行之事實，足以推定其
      契約關係之存在，此有最高法院21年臺上字第3046號判例
      足參。
（三）上訴人癸○○主張其夫庚○○，與上訴人甲○○及夫丁○
      ○，於90年10月20日在電話中「會算」系爭修繕工程款，
      僅剩屋外工程1、2樓貼磁磚，並未欠上訴人甲○○系爭1,
      894,330 元之工程代墊款云云，全係狡辯之詞。因庚○○
      自更改「不定期租約」得逞後，不但不曾出面與上訴人甲
      ○○重新簽訂租賃合約，及清償代墊修繕工程款，甚至受
      其律師郭俊廷之指使，企圖藉剪接電話錄音談話內容扭曲
      真相，況在庭外庚○○亦從未與上訴人甲○○夫婦，見面
      或有任何接觸，並無庚○○與上訴人甲○○夫婦，於90年
      10月20日電話中「會算」最後系爭屋外工程款之電話錄音
      內容，可見錄音內容沒有「會算」工程款之對話。又上訴
      人癸○○主張之上揭20萬元工程款，乃庚○○與丁○○於
      電話對談中，就系爭房屋1、2樓外觀工程之變更折算之過
      程，與上訴人甲○○所訴求之代墊工程款及分擔部分工程
      款毫無牽連關係。又丁○○承攬庚○○外觀78萬元之工程
      糾紛，庚○○就39萬元作為工程定金部分，於二審中加入
      ，顯然不具同一性及一體性，違反民事訴訟法第255 條第
      2 項但書請求之基礎事實不符，並有危害上訴人甲○○損
      及利益之進行，有導致訴訟延滯。庚○○與丁○○就外觀
      承攬工程78萬元造價問題，其所牽扯到的法律問題，尚有
      共同承攬人之牽連關係，並非上訴人甲○○所能詳述。上
      訴人甲○○僅知該項工程進行一半後，由於庚○○無法依
      承攬規定排除施工障礙，使該工程無法順利進行，此一損
      害賠償應由庚○○個人承擔，此一債權債務之相對性，與
      本案出租人及承租人無涉，該工程所需建築材料皆已定作
      ，所規劃、造型結構基礎皆遵照庚○○指示進行，並經檢
      察官二度勘驗現場時，拍照存證在卷，尤其庚○○為要求
      美觀另委由「金鼎公司」施作 FRP工程建築材料，其契約
      承擔之複雜性更是次承攬人之債權債務問題，該項工程一
      經庚○○毀約後，承攬人之損失非三言兩語可道盡，庚○
      ○毀約使該項雙務契約陷於不明確，顯然違反民事訴訟法
      第 247條之規定，庚○○應另循途徑救濟。至上訴人癸○
      ○94年3月1日準備書狀主張「‧‧如鈞院認上訴人癸○○
      仍應給付上訴人甲○○工程款，上訴人亦主張以下列款項
      抵銷。」因本案為單純之「租賃關係」，及上訴人癸○○
      委由上訴人甲○○代墊系爭房屋修繕工程款返還請求權，
      與上訴人癸○○夫婦另僱請工人及承包商承攬施作工程並
      不相關。系爭房屋之工程均由上訴人癸○○之夫庚○○親
      自僱請、監工、選購材料，始代墊工程款，上訴人癸○○
      及其訴代捏造全部工程款已在電話中「會算」，並無理由
      。況丁○○一再於電話中要求庚○○盡快出面，與上訴人
      甲○○另簽訂租賃合約及重新簽定外觀工程變更設計及折
      價後之新要約，且料庚○○違約不履行承諾且捏造證物。
      總之庚○○與丁○○電話中所談皆屬承攬外觀工程契約，
      及該項工程款經折價後之內容，此一事實亦為上訴人癸○
      ○所自承，當與代墊工程款無關。
（四）系爭房屋其修繕工程如何規劃、僱工、選購建材、如何與
      廠商接洽定做，每項大小工程皆經由上訴人癸○○指示其
      夫庚○○親自進行，並天天至工地現場指揮監督，除非上
      訴人癸○○夫婦有主動委任外（如委託承諾書之締約意旨
      ），旁人無從過問，亦無法越俎代庖代辦，更無從瞭解其
      修繕工程之花費，若非進入訴訟，上訴人甲○○豈知有上
      訴人癸○○之夫庚○○庭呈所謂系爭房屋工程明細表之存
      在，否則於工程進行中根本無任何人知道其修繕之工程，
      如庚○○所自稱花費 600多萬元之記事，事實上花費多少
      皆是上訴人癸○○夫婦之權利及自由，就事務本質上，與
      本件上訴人甲○○請求返還代墊工程款毫無因果關係。如
      上所述，系爭修繕工程每項均經上訴人癸○○指示其夫庚
      ○○親自僱工、監工、選購建築材料並與廠商接洽，甚至
      主動指示委託上訴人甲○○代墊之工程款（包括幫上訴人
      癸○○張羅工人之餐點、茶水及瑣碎之勞務事項等），此
      事實皆有憑有據（即上訴人甲○○開立予廠商之支票資金
      流向），上訴人癸○○及其訴代卻涇渭不分硬將全部之工
      程款，已在電話中「會算」結清，並指稱有90年10月20日
      雙方於電話錄音譯文為據。實際本案上訴人癸○○不論係
      本訴或反訴各項代墊款，早於90年12月份即已對上訴人甲
      ○○率先刑事栽誣，並就其反訴諸項工程請檢察官2 度親
      赴系爭房屋勘驗，並一一詢問相關廠商就其工程造價、施
      作過程、數量如何等均有詳載於偵查筆錄，甚至檢察官於
      92年1月6日勘驗當場在兩位律師及雙方當事人監督下，乃
      至相關廠商及工人前勘驗每項工程皆無訛，並親自點交予
      上訴人癸○○之夫庚○○及郭俊廷律師毫無任何異議後，
      即在偵查筆錄上簽名具結在案。如今對造竟又極盡詆毀意
      圖推翻參與本案辦案人員調查審理之事實。上訴人癸○○
      於94年3月1日民事準備書狀主張：「‧‧如鈞院認上訴人
      癸○○仍應給付上訴人甲○○代墊之工程款，上訴人癸○
      ○亦主張以下列款項抵銷‧‧」惟本件為單純之租賃關係
      ，即上訴人癸○○夫婦委由上訴人甲○○無償代墊系爭房
      屋修繕工程款，其返還請求權與上訴人癸○○夫婦另僱請
      工人及承包商承攬施作，完全為兩回事，況其債權債務法
      律行為之契約相對人也不同一，上訴人甲○○並非承攬人
      如何抵銷？為此上訴人甲○○不同意對造之主張。
（五）上訴人甲○○就有關木工浮雕裝潢、油漆工程、通訊電線
      、電纜、管線、管路工程、鋁門窗整修費用、1 樓鋁門窗
      安裝3 段式防盜鎖費用等部分不爭執。惟就工人餐點茶水
      費用，因係系爭房屋修繕期間，上訴人甲○○受庚○○口
      頭拜託，幫忙找人為其準備，其費用再與上訴人甲○○清
      算，此事實亦經證人戊○○在原審結證在案；就1樓至3樓
      強化玻璃費用，因係庚○○將老舊窗戶重新定作為「廣角
      氣密推拉附隱形紗窗之造型」，上訴人甲○○僅受託幫上
      訴人癸○○代墊1至4樓強化玻璃費用 147,500元予廠商，
      此亦為上訴人癸○○所自認，依民法 279條規定上訴人甲
      ○○無庸舉證；就 2樓衛浴設備費用，與強化玻璃費用雷
      同，亦係庚○○要求代墊79,700元予廠商；就房間木門費
      用，因庚○○出國前交代正益建材行老闆呂振家，安裝完
      成後向上訴人甲○○收取貨款，俟其回家再與上訴人甲○
      ○清算，惟原審以上訴人癸○○執有上揭應收款明細影本
      ，認上訴人癸○○已將該款項支付予上訴人甲○○，顯違
      反證據法則。又庚○○回國後，向上訴人甲○○索取廠商
      收款明細，上訴人甲○○基於對房東之信賴交予庚○○，
      此代墊款項為「要物契約」，上訴人癸○○依法應負舉證
      清償債務之證明，故上訴人癸○○如有清償該筆木門墊款
      予上訴人甲○○，依法應給付清償債務之證明（即資金流
      向之證明），斷不容僅持有「應收款明細」即已盡舉證責
      任之依據，又該收款明細右上角書寫 90年8月21日字樣，
      是上訴人甲○○為備忘記帳所書寫，並非於 90年8月21日
      立據予庚○○之收款證明，因 90年8月8日至90年8月27日
      庚○○人尚在國外；就 2樓花崗石拼花圖騰費用，因係庚
      ○○於支付該筆費用時，向上訴人甲○○表示先支付 4萬
      元，餘款 6,600元以後再一起清償，並交代上訴人甲○○
      在估價單上註明 4萬元之款項，以方便庚○○記帳，豈料
      上訴人癸○○連 6,600元也狡賴；以上各項是為上訴人甲
      ○○所爭執者。且上訴人甲○○主張反訴部分，全基於上
      訴人癸○○應以繼續性給付之租賃債法理論請求，上訴人
      癸○○就系爭租賃房屋，應隨時保護以符合所約定之使用
      收益狀態，負責供給上訴人甲○○使用，方符租賃債之本
      旨之雙務契約理論，否則上訴人甲○○得拒絕給付租金，
      或請求損害賠償，此觀民法第345條、430條規定，及最高
      法院77年臺上字第2369號裁判要旨即明。據此上訴人癸○
      ○至少每個月應讓上訴人甲○○扣除一半以上之租金，即
      每月租金25,000元扣減一半為12,500元，方符法理衡平架
      構之原則。
（六）原審誤將上訴人癸○○僱請戊○○、己○○等工人，至系
      爭房屋施作土木工程，係以數人頭之方式大約每10日由業
      主庚○○親自至工地現場發放工資，各該人與上訴人癸○
      ○間屬僱傭關係，非如原審之認定係屬承攬契約關係，上
      訴人甲○○純係受上訴人癸○○委託代辦，而請求上訴人
      癸○○償還其代墊工人之餐點、茶水之費用。惟原判決認
      係「上訴人甲○○為工人提供餐點、茶水僅能謂係其自願
      之好意恩給行為。」顯與勞務契約該當特定法律行為不符
      ，苟如原判決解析「好意恩給」能夠乘隙，也僅係僱主與
      受雇人間之關係，與上訴人甲○○受託為上訴人癸○○張
      羅餐點、茶水予工人食用無關。原判決認「定作人為承攬
      人提供餐點、茶水，並非定作人基於承攬契約應盡之給付
      義務，而係定作人好意恩給之行為‧‧」然上訴人甲○○
      並非各該工人之定作人，各該工人乃上訴人癸○○按日計
      酬僱來施作，此見對造當事人庚○○自編「莊敬路116巷1
      弄2號之1房屋整修工程款明細」證物第31號所示即明。原
      審判決上訴人甲○○無權占有系爭房屋，既然無權占有，
      又要上訴人甲○○承擔所謂：「自願之好意恩給行為」承
      租人與各該工人非親非故，且享有受惠者為系爭標的物之
      所有人，原判決顯不合常理。
（七）整棟系爭房屋所有鋁門窗，皆經上訴人癸○○夫婦重新設
      計、定作，其尺寸與舊有之窗戶規格並不符，原審律師竟
      主張可以舊玻璃安裝於新鋁門窗上，顯係誤導原審法官。
      拆除舊鋁門窗乃出於庚○○自認：「所有新窗之拆裝由庚
      ○○另外僱用之水泥工戊○○施作，並支付其施工費用‧
      ‧。」新作鋁門窗之設計，物色廠商估價製作均經上訴人
      癸○○夫婦規劃，有關鋁門窗數量之多寡，參閱相關證物
      及原審裁定書之內容，即可知系爭房屋之舊鋁門窗自庚○
      ○指示戊○○拆除後，向廠商定作新型鋁門窗，嗣又指示
      丁○○如何代墊工程款之過程。又衛浴設備建材如何選購
      ，均屬上訴人癸○○夫婦之權利及自由，上訴人甲○○僅
      係受託幫其代墊該款項予廠商。
（八）又系爭房屋室內1樓水塔注水管路業已腐壞，及3樓抽水馬
      達故障損壞無法抽水，使上訴人甲○○無水可用，上訴人
      甲○○不得不另僱請水電工人進行維修並換新馬達，其費
      用6,500 元，由上訴人甲○○先行墊付。另系爭房屋外觀
      前後及北側3 面牆壁，長期以來嚴重漏水之瑕疵，迄今上
      訴人癸○○依然未予施作防水工程，使兩造共同分擔之室
      內木工浮雕裝璜工程，於每逢雨季來臨時，均遭雨水浸蝕
      至腐壞、發霉無法使用，尤其 l樓矮櫃被雨水浸潤皆已腐
      爛不堪使用，2 樓書櫃內側木板亦已發霉裂開。惟本項目
      並未包含於系爭房屋修繕契約書第 8條所約定之契約損害
      賠償範圍，上訴人將擬狀另以他案請求救濟。又另有 2樓
      按摩浴缸之有益費用85,000元，2樓2台分離式冷氣機費用
      72,000元，如勉強拆除搬遷勢必破壞室內浮雕裝潢之設備
      ，故整修工程時庚○○答應負責此費用。另亦有 5樓共同
      分擔增建之有益費用60萬元。凡此上訴人甲○○亦皆得向
      上訴人癸○○請求給付。
三、證據：除引用原審之立證方法外，並補提出彩色房屋修繕契
    約書1份、上訴人癸○○之夫庚○○仲介公司名片1紙、強化
    玻璃廠商估價單1紙、開立予廠商之臺灣銀行永康分行支票1
    紙、衛浴廠商應收對帳單1 紙、開立予廠商之臺灣銀行永康
    分行支票1紙、木門，正益建材行應收款明細影本1紙、2F拼
    花圖騰估價單1紙、刑事偵查筆錄影本1份、民事原審調查筆
    錄影本2份、委託承諾書1份、外觀工程收據、受理刑事案件
    報案3聯單1紙、庚○○提呈臺南地方法院聲請「刑事交付審
    案」理由書1份、101號錄音內容、上訴人癸○○92年8月1日
    民事準備書(三)狀影本1份、上訴人癸○○ 94年4月6日民事準
    備書(二)狀影本1份、上訴人癸○○ 94年4月6日民事陳述意見
    狀影本 1份、93年1月6日偵查筆錄影本1份、存證信函影本2
    份、93年1月6日偵查筆錄影本 1份、富藝實業股份有限公司
    請款單影本1份、立裕實業有限公司客戶對帳單影本1份、委
    託承諾書影本 1份、門窗收據影本1紙、支票影本1份等件為
    證。
丙、原審依職權調取臺南高分檢91年度上聲議字第917 號刑事案
    件全卷，及依職權勘驗兩造所提出之電話錄音帶。本院依職
    權履勘現場，並依聲請訊問證人己○○、辛○○。
    理  由
一、上訴人癸○○起訴主張：坐落臺南市○○路116巷1弄2號之1
    房屋1棟為其所有，自85年5月5 日起，簽訂書面定期租賃契
    約，出租予上訴人甲○○，至90年5月6日租期屆滿前，其擬
    續訂書面定期租約，上訴人甲○○卻要求其同意修繕系爭房
    屋，並先訂定修繕契約，迨修繕工程完畢，始願與其簽訂書
    面定期租約續租，兩造遂於90年5 月13日，簽訂由上訴人甲
    ○○所預擬之系爭修繕契約，就修繕工程相關事項加以約定
    ，詎上訴人甲○○竟在系爭修繕契約第10條，使用「視為不
    定期租約之約定」等用語，其一時不查仍予簽署，嗣發現該
    情再三促請上訴人甲○○修改該約定，上訴人甲○○亦同意
    將該約定修改成「視為定期租約之約定」，並經兩造於修改
    處蓋章確認無訛，是依修改後之系爭修繕契約第10條約定，
    足認兩造間就系爭房屋之租賃期間，自90年5月6日起至92年
    5月6日止，上訴人甲○○於租期屆滿後，已無占有系爭房屋
    之合法權源，卻迄未將系爭房屋遷讓交還，使其無法就系爭
    房屋為使用收益，受有相當於租金之損害，爰依所有權物上
    請求權、及侵權行為之法律關係，求為判決上訴人甲○○應
    將系爭房屋遷讓交還，並給付自92年5月7日起至交還系爭房
    屋之日止，按月以25,000元計算之損害金等語。並就上訴人
    甲○○之反訴辯稱：依修正後之系爭修繕契約第10條約定，
    兩造間就系爭房屋僅有2年定期租賃關係存在，租期自90 年
    5月6日起至92年5月6日止，上訴人甲○○請求確認就系爭房
    屋有不定期限繼續契約之租賃關係存在，已非有據。又其依
    系爭修繕契約及委託承諾書，所負之修繕義務並非無窮盡，
    應以系爭房屋之原有狀態為準，並限於有修繕必要者為限，
    細究上訴人甲○○請求之工程款項明細，有超出兩造約定之
    修繕範圍者、有虛報價格高於一般行情甚多者、有其已付清
    款項卻重複請求者，其均無給付之義務，且其為修繕系爭房
    屋已支出600 餘萬元，除近20萬元之部分尚未付款外，全數
    工程款項均已結清，上訴人甲○○不得再向其為任何請求。
    再者系爭委託承諾書之受託人係丁○○，並非上訴人甲○○
    ，其據以提起反訴請求給付代墊工程款，自始即為當事人不
    適格而顯無理由，縱丁○○將對其基於系爭委託承諾書所生
    之債權讓與上訴人甲○○，然其並未積欠丁○○任何工程款
    項，丁○○自無何債權得以讓與他人。又縱認其對上訴人甲
    ○○負有給付代墊工程款之債務，其亦得主張以上訴人甲○
    ○於租期屆滿後無權占有使用系爭房屋應賠償之損害金，及
    上訴人甲○○應返還已收受卻迄未施作之窗簾工程費用25萬
    元、外觀工程39萬元，及虛報之鋁窗修理費169,980 元，超
    收之皮爾卡登瓷磚416,450 元等債權抵銷，抵銷後其已不再
    負欠上訴人甲○○分文等語。
二、上訴人甲○○則以：系爭房屋至89年5月5日租期屆滿後，其
    仍繼續使用系爭房屋，上訴人癸○○並未表示反對之意思，
    而繼續收受租金，應視為以不定期限繼續租賃契約，故兩造
    係以不定期限租賃之事實為基礎，於90年5 月13日簽訂系爭
    修繕契約，約定由上訴人癸○○負擔全部修繕費用，復於90
    年7月8日由庚○○出具委託承諾書，委託其就系爭房屋之修
    繕工程，先行代墊建材及工人工資等費用，再由上訴人癸○
    ○償還，惟上訴人癸○○於90年9 月中旬某日，為使被其同
    意將系爭修繕契約第10條，由原不定期租約改為定期租約，
    竟向其謊稱將於隔日與其另定定期但可長期續租之租約，以
    保障其權利，且願負擔全額工程費用，並清償其已支付之代
    墊工程款項，詎其同意更改該約定後，上訴人癸○○不僅迄
    未與其另定租約，且未清償其代墊款，更於 90年12月5日，
    向臺南地檢署對其提起詐欺、侵占等告訴，顯有詐騙其更改
    契約之意，故其於92年5月2日以臺南三支郵局第98號存證信
    函，依法向上訴人癸○○表示撤銷該受詐欺所為之同意，將
    不定期租約改成定期租約之意思表示，並限期催告上訴人癸
    ○○清償其已代墊之工程款項，逾期未清償即解除系爭修繕
    契約，且上訴人癸○○逾期仍未清償工程代墊款，其已依法
    解除系爭修繕契約，是兩造間就系爭房屋已回復不定期租約
    之狀態，其就系爭房屋仍有合法占有之權源等語，資為抗辯
    。並提起反訴主張：依系爭修繕契約及委託承諾書所載，上
    訴人癸○○應負擔全部修繕工程費用，並應如期清償其代墊
    之工程款項，逾期未清償須另給付自 90年7月24日起至清償
    日止，按日息 3％計算之利息，而兩造間就系爭房屋既已回
    復成不定期限繼續契約之租賃關係，其仍願依約就部分費用
    負擔半數，是上訴人癸○○尚積欠其 663,630元之代墊款，
    爰依系爭修繕契約及委託承諾書之法律關係，先位求為判決
    確認其就系爭房屋有不定期限繼續契約之租賃關係存在，上
    訴人癸○○應給付其663,630元，及自90年7月24日起至清償
    日止，按年息20％計算之利息。如認兩造間並無不定期限繼
    續契約之租賃關係存在，其因租期屆至須遷讓交還系爭房屋
    ，上訴人癸○○即應負擔全部之工程費用，而上訴人癸○○
    尚積欠其 1,864,330元之代墊工程款，為免反覆訟累，另再
    依系爭修繕契約及委託承諾書之法律關係，備位求為判決上
    訴人癸○○應給付其1,864,330元，及自90年7月24日起至清
    償日止，按年息20％計算之利息等語。（原審判決上訴人甲
    ○○應將系爭房屋遷讓交還上訴人癸○○，及上訴人甲○○
    應給付上訴人癸○○自93年11月18日起至交還系爭房屋之日
    止，按月以25,000元計算之損害金。上訴人癸○○應給付上
    訴人甲○○ 1,159,181元，及自93年11月18日起至清償日止
    ，按週年利率 5％計算之利息。另駁回上訴人甲○○其餘之
    反訴。上訴人癸○○就反訴敗訴部分，上訴人甲○○就本訴
    及反訴敗訴部分，分別提起上訴，求各為判決如上訴聲明，
    事涉本院審判範圍，合先敘明）
三、按解釋契約，固須探求當事人立約時之真意，不能拘泥於契
    約之文字，但契約文字業已表示當事人真意，無須別事探求
    者，即不得反捨契約文字而更為曲解；又解釋私人之契約應
    通觀全文，並斟酌立約當時之情形，以期不失立約人之真意
    ；又解釋當事人之契約，應以當事人立約當時之真意為準，
    而真意何在，又應以過去事實及其他一切證據資料為斷定之
    標準，不能拘泥文字致失真意；最高法院著有17年上字 118
    號、18年上字第1727號、39年臺上字第1053號判例在案。次
    按因被詐欺或被脅迫而為意思表示者，表意人得撤銷其意思
    表示；前條之撤銷，應於發見詐欺或脅迫終止後1 年內為之
    ，亦為民法第92條第1 項前段、第93條前段所明定。又按民
    事法上所謂詐欺云者，係謂欲相對人陷於錯誤，故意示以不
    實之事，令其因錯誤而為意思之表示；被詐欺而為意思表示
    者，依民法第 92條第1項之規定，表意人固得撤銷其意思表
    示，惟主張被詐欺而為表示之當事人，應就此項事實負舉證
    之責任，亦有最高法院 18年上字第371號、44年臺上字第75
    號判例足參。
四、經查上訴人癸○○主張系爭房屋為其所有，自85年5月5日起
    出租予上訴人甲○○，兩造曾訂有4 年期書面租賃契約，繼
    於90年5 月13日簽訂系爭修繕契約，其中第10條原記載「視
    為不定期租約之約定」等文字，嗣經兩造同意修改成「視為
    定期租約之約定」，並經兩造於修改處蓋章確認無訛，且從
    該條之約定觀之，兩造間就系爭房屋訂有2 年之定期租約，
    租期自90年5月6日起至92年5月6日止，上訴人甲○○於租期
    屆滿後迄未遷讓交還系爭房屋等情，已據提出系爭房屋租賃
    契約書、房屋修繕契約書、建物登記謄本影本、土地登記謄
    本影本、及支票影本各1 紙，附於原審卷為證，固堪信實。
    惟上訴人癸○○另主張依該「視為定期租約之約定」之記載
    ，兩造就系爭房屋係屬2 年定期租賃關係，上訴人甲○○於
    租期屆滿拒不遷讓交還，其自得為本件訴訟乙情，既為上訴
    人甲○○所堅詞否認，並以系爭房屋係屬不定期租賃關係等
    上揭情詞置辯，致兩造互有爭議。是本件首應審究者，厥為
    兩造就系爭房屋之租賃關係，究係定期租賃關係或不定期租
    賃關係？茲更詳細說明如下：
（一）卷查系爭修繕契約第10條約定，原雖記載「視為不定期租
      約之約定」，惟該「不定期」3 字已經劃去，重新在旁邊
      空白處記載「定期」字樣，且修改處並經兩造蓋章確認，
      既有該契約書足稽，即上訴人甲○○亦不否認修改之真正
      ，是該約定係經兩造當事人合意修改，兩造自同應受其拘
      束，不容置疑。次就修改後該約定上下文記載「本契約成
      立之同時，乙方應一次開出24張支票（即2 年份之房屋費
      用）予甲方，視為定期租約之約定，雙方不得異議。」等
      語觀之，兩造既約定就系爭房屋成立定期租約，則租期之
      約定必係契約之重點，而遍觀系爭修繕契約全文，除第10
      條有提及2 年份房租費用外，即無他處有涉及關於租期之
      記載，足見該2 年之記載，應係兩造租賃期限之約定無訛
      ，是從系爭修繕契約之文字，已足表明契約當事人之真意
      ，為訂立2 年租期之定期租約，無須別事探求，自不得反
      捨契約文字而更為曲解。從而上訴人甲○○辯稱該記載僅
      係房租支付方式之約定，而非租賃期間之約定云者，其無
      足取至明。又上揭最高法院42年臺上字第1025號判例意旨
      ，係指於不定期房屋租賃契約下，出租人與承租人簽訂出
      租人得隨時收回房屋之特約，有違土地法第100 條之規定
      ，出租人仍不得本於該特約收回房屋而言。本件兩造係依
      系爭修繕契約第10條約定，就系爭房屋成立定期租約，核
      與上揭判例意旨不同，上訴人甲○○援引該判例，認本件
      亦有土地法第100 條之適用，上訴人癸○○不得收回房屋
      云云，尚有誤會。
（二）上訴人甲○○雖迭抗辯係受上訴人癸○○詐欺，始同意修
      改該約定成為定期租約云云；惟依上揭最高法院判例意旨
      ，上訴人甲○○即應先就其受上訴人癸○○詐欺之事實負
      舉證責任。雖證人壬○○在原審曾結證稱：「其於兩造修
      改上開約定時在場，庚○○向被告表示原告就上開不定期
      租約之約定有意見，故要求被告先將之改為定期租約，庚
      ○○會回去另繕打1 份長期10年或20年之租約，並同意裝
      潢費用由原告全額負責，被告才同意修改契約內容。」云
      云。惟該證言不惟已據證人庚○○在原審所堅詞否認在卷
      ，且衡諸證人壬○○並非系爭修繕契約之當事人或見證人
      ，系爭修繕契約之內容亦與其權益無涉，故其對於契約修
      改之詳細經過及協商情形，自不若契約當事人之注意關心
      而瞭解詳情，況證人壬○○亦自陳當日因庚○○約其觀看
      部分追加之工程，始前往系爭房屋現場，是證人壬○○主
      要目的既在觀看工程情形，則其對兩造修改契約之完整始
      末，及契約當事人間之對話內容，竟能於事隔2 年後仍記
      憶如此清晰，已與常理有違，而難輕信。矧縱證人庚○○
      曾於當時有如此表示，其主觀上是否有欲使上訴人甲○○
      為錯誤意思表示，而故意示以不實之事，亦非明確，自不
      能僅憑證人庚○○曾為上開表示，即逕認上訴人甲○○有
      受上訴人癸○○詐欺之情事。且上訴人甲○○縱受詐欺屬
      實，然其至遲亦應於上訴人癸○○向臺南地檢署對其提起
      刑事告訴，而受通知於91年2月4日應訊時，應已發現其受
      詐欺之情事，乃其竟遲至92年5月2日，始寄發存證信函予
      上訴人癸○○，表示撤銷受詐欺之意思表示，亦已逾法定
      1 年之除斥期間，依上揭民法第93條規定，亦不得再撤銷
      其所為之意思表示。
（三）再就系爭修繕契約書觀之，除第10條為定期租賃之約定外
      ，其餘內容均僅係上訴人癸○○同意修繕系爭房屋之緣由
      、修繕工程項目之例示、及修繕工程費用之負擔等記載，
      並未約定以上訴人癸○○清償工程款，作為租賃契約由「
      不定期」修改為「定期」之條件或對價，且亦乏相關事證
      足以推論兩造修繕系爭房屋，係以不定期限租賃為前提，
      況該契約係屬定期租約，復如上述，是上訴人甲○○辯稱
      系爭修繕契約，係屬上訴人癸○○承諾以不定期限出租系
      爭房屋，上訴人甲○○承諾執行修繕房屋工程，雙方因而
      互負債務之契約云者，亦屬無據。而系爭修繕契約既無何
      該當約定或法定解除權發生之事由，又何來上訴人甲○○
      所謂解除系爭修繕契約之有。
（四）綜上依系爭修繕契約第10條約定，兩造就系爭房屋既僅有
      2 年之定期租約存在，租期自90年5月6日起至92年5月6日
      止，且租期屆至後上訴人癸○○復已表明不願續租，上訴
      人甲○○即無繼續占有使用系爭房屋之合法權源，自應將
      之遷讓返還予上訴人癸○○。又上訴人甲○○無權占有系
      爭房屋，使上訴人癸○○無從為使用收益，上訴人癸○○
      即受有相當於租金之損害。從而上訴人癸○○依所有權及
      侵權行為之法律關係，訴請上訴人甲○○遷讓系爭房屋，
      並賠償自92年5月7日起至遷讓房屋之日止，按相當於原兩
      造所訂每月租金額25,000元計算之損害金，洵屬正當，應
      予准許。又上訴人甲○○占有使用系爭房屋，既係房屋租
      賃屆期後不遷讓交還上訴人癸○○，而屬無權占有之侵權
      行為，上訴人癸○○即不負完全給付之責任，故上訴人甲
      ○○主張系爭房屋因整修未完成，上訴人癸○○有不完全
      給付之情事，其不值賠償月租25,000元，而應減半僅賠償
      12,500元即可，當非的論，而無足取。
五、次查上訴人甲○○反訴主張兩造就系爭房屋，於85年5月5日
    訂有4 年期租賃契約，至89年5月5日租期屆滿，嗣兩造於90
    年5 月13日簽訂系爭修繕契約，約定上訴人癸○○願修繕系
    爭房屋並負擔所有工程款項，上訴人癸○○並於90年7月8日
    出具系爭委託承諾書，委託上訴人甲○○先行代墊工程款項
    並願如期清償，另上訴人癸○○向臺南地檢署對上訴人甲○
    ○告訴詐欺、侵占罪嫌，業經該署檢察官以91年度偵字第52
    15號不起訴處分，並經臺南高分檢以92年度上聲議字第 917
    號駁回再議確定在案等情，亦據提出委託承諾書、臺南地檢
    署不起訴處分書、臺南高分檢處分書各影本，存於原審卷為
    憑，並經原審調取各該刑事案卷查核無訛，固堪信實。惟上
    訴人甲○○另主張其就系爭房屋有不定期限繼續契約之租賃
    關係存在，及上訴人癸○○仍積欠其上揭代墊工程款等情，
    既為上訴人癸○○所堅詞否認，並以上揭情詞置辯，致兩造
    互有爭議。是本件次應審究者，厥為上訴人甲○○就系爭房
    屋是否有不定期限繼續契約之租賃關係存在？及上訴人癸○
    ○是否有積欠上訴人甲○○上揭代墊工程款？等情。茲進而
    逐項說明如下：
（一）兩造就系爭房屋是否存有不定期限繼續契約之租賃關係存
      在，既經本院於上揭上訴人癸○○請求上訴人甲○○遷讓
      返還系爭房屋本訴中，認定兩造既已合意將系爭修繕契約
      第10條改為定期租約，且上訴人甲○○除未能立證證明其
      所辯受上訴人癸○○詐欺之情事外，其行使撤銷權亦已逾
      1 年除斥期間，依法已不得再撤銷該同意修改系爭修繕契
      約之意思表示，況查無該當約定或法定解除權發生之事由
      ，上訴人甲○○自不得主張解除系爭修繕契約，是兩造應
      同受該修改後之定期租約所拘束，再由該約定上下文義及
      契約全文觀之，兩造締約之真意應係成立2 年之定期租約
      ，租期自90年5月6日起至92年5月6日止，從而上訴人甲○
      ○先位聲明請求確認其就系爭房屋有不定期限繼續契約之
      租賃關係存在，並以此為前提請求上訴人癸○○給付663,
      630元代墊工程款與遲延利息，即屬無據，不應准許。
（二）次觀系爭修繕契約書之用語及約定方式，兩造並未將系爭
      房屋之修繕項目，以精確之用語特定在某條項中，僅係使
      用概括性之用語，如「整棟租賃物大整修」、「特邀打牆
      工、泥水匠、水電工、油漆工、木工等等包商就該租賃物
      做1 次大整修。」等等，並雜亂散置如「門窗」、「地板
      」、「天花板」、「牆壁」、「地磚」、「磁磚」、「衛
      浴設備」、「玻璃改造」、「隔間變化」、「管線、管路
      系統變更」等等範圍不明確，而與修繕系爭房屋有關之工
      程名稱或使用建材。再參酌系爭契約所載兩造締約之目的
      及緣由，在於系爭房屋年久失修，為使承租人願繼續承租
      系爭房屋，故出租人承諾就系爭房屋進行修繕等情；及上
      訴人癸○○提出之工程款明細中，其所列已付款之工程項
      目，亦不限於系爭修繕契約所提及者；況房屋修繕工程可
      大可小，契約內容又明定上訴人癸○○須負擔全部工程費
      用，關乎其權益甚鉅，尤其系爭修繕契約係由上訴人甲○
      ○所草擬，則衡情上訴人癸○○為保障其自身權益，必然
      字斟句酌，且其真意苟非確欲就系爭房屋進行「全面」整
      修，豈會無視契約中就修繕範圍所大量使用之概括不明確
      用語，不加修正釐清之理。是從系爭修繕契約全文、兩造
      締約目的、上訴人癸○○如後所述事後付款情形及締約常
      理等各事證綜合判斷，足認兩造締約時之真意，係欲就系
      爭房屋進行修繕，對於修繕範圍並未加以特定。至系爭修
      繕契約所提及之修繕項目應屬例示，而非列舉，只要修繕
      系爭房屋之相關工程費用，除非兩造另有約定，應均屬上
      訴人癸○○依約應負擔之範圍無疑。
（三）又系爭委託承諾書係於系爭修繕契約簽訂後，於系爭房屋
      修繕工程進行中所簽訂，其內容除委託丁○○代付工程款
      項外，並提及相關之房屋修繕工程事項，目的不外欲使房
      屋修繕工程能順利進行，不致因上訴人癸○○之代理人庚
      ○○出國無暇照應工程，遲延建材及工資之給付，致令修
      繕工程停滯，且細究系爭委託承諾書之內容，庚○○係以
      出租系爭房屋代理人之身分訂約，雖該承諾書記載委託丁
      ○○代墊費用，然兩造於系爭修繕契約中，已約定上訴人
      癸○○須負擔修繕工程費用，供上訴人甲○○承租使用，
      庚○○、丁○○又各係兩造之配偶，夫妻間因關係密切，
      其財產互通或就事務處理互為代理，乃事所常有；尤參以
      上訴人甲○○於92年5月2日，以臺南三支郵局第98號存證
      信函，對上訴人癸○○代理人庚○○所發之催告書中，亦
      載明係由上訴人甲○○代墊系爭工程款，而上訴人癸○○
      拒未清償等語，益徵庚○○是以丁○○為上訴人甲○○代
      理人身分而出具委託承諾書，故將系爭修繕契約及委託承
      諾書合併觀察，應認系爭委託承諾書，為系爭修繕契約之
      補充約定，欲承租人協力讓修繕房屋工程能順利完成。從
      而應認系爭委託承諾書之當事人即係兩造，上訴人癸○○
      囿於承諾書之表面文義，認上訴人甲○○依系爭委託承諾
      書之約定，請求上訴人癸○○給付代墊工程款，當事人不
      適格云者，實有誤會。況縱認該委託承諾書之當事人為第
      三人丁○○，然當事人是否適格，應以言詞辯論終結時之
      狀態為準，丁○○於本件訴訟中言詞辯論終結前，已將依
      該承諾書所生之代墊款請求權讓與上訴人甲○○，並對上
      訴人癸○○為債權讓與之通知，既有臺南三支郵局 92年9
      月26日第225號存證信函、及債權讓與契約書各1份，附於
      原審卷可佐，依民法第297條第1項規定，即發生債權讓與
      之效力，上訴人甲○○據此為代墊費用之請求，即難謂其
      無訴訟實施權，上訴人癸○○辯稱縱為債權讓與，其起訴
      不合法之情形仍不能除去云者，自非的論，而無足採。再
      者民法有關出租人修繕義務及修繕必要範圍等規定，並非
      強制規定，苟當事人間另有特約者，仍非不得從其約定，
      準此兩造就系爭房屋之修繕工程，既以系爭修繕契約及委
      託承諾書作為概括之約定，且該約定並無何締約之瑕疵可
      指，則兩造自同應受其拘束，上訴人癸○○徒執民法有關
      出租人修繕義務之規定，欲推翻兩造既已合意成立之契約
      約定，當無足採。
六、茲進而所應審究者，厥為上訴人癸○○有無積欠上訴人甲○
    ○修繕費用？若有積欠上訴人甲○○修繕費用，其金額若干
    ？等情，爰再分項審酌認定如下：
（一）木工浮雕裝潢部分：卷查木工浮雕裝潢部分，不惟已在系
      爭修繕契約及委託承諾書中，確有提及木工裝潢、天花板
      等工程項目在案，並據證人即此項工程施作廠商金鼎浮雕
      造型建材行老闆壬○○，在原審結證稱：「係庚○○找伊
      去施作木工裝潢工程，施工範圍包括1至4樓天花板浮雕工
      程，有開估價單3份，由兩造各執1份，自己留存1 份，施
      工前有與庚○○討論過，所有工作內容及工程估價均有經
      過庚○○同意。」等語屬實，即上訴人癸○○亦自承此項
      工程業已支付50萬元費用，益徵此項工程確屬兩造合意修
      繕之範圍，上訴人癸○○自應負擔此項工程費用。雖證人
      庚○○迭次否認有同意此項工程之施作及價格，且上訴人
      癸○○亦執此質疑證人壬○○證詞之真實性；惟證人壬○
      ○既係此項工程之承攬人，就工程施作之相關事項自知之
      甚詳，且記憶較為清楚，並有金鼎浮雕造型建材行90年 6
      月17日估價單、及90年8 月28日請款單等影本與其證言互
      為佐證，況其與上訴人癸○○並無任何利害關係，既經具
      結以刑罰偽證罪擔保其證言之真實性，則在無明顯事證足
      認其有偽證行為時，就其與工程施作相關事項之證述，應
      足採信。反觀證人庚○○與上訴人癸○○係夫妻關係利害
      與共，於訴訟攻防中難免有迴護偏頗上訴人癸○○之虞，
      故尚難僅以證人庚○○之證詞，遽認證人壬○○有偽證之
      嫌，其證詞不足採信。又此項工程款總計1,892,000 元，
      已均由上訴人甲○○支付予施作廠商完畢，除經證人壬○
      ○在原審結證明確外，並有上揭估價單及請款單各影本存
      於原審卷為憑，亦足堪認定。雖上訴人癸○○以上揭建材
      行之浮雕目錄與系爭房屋之天花板平面圖，及以系爭房屋
      天花板之規格與使用之浮雕種類，自行估算此項工程之總
      價應不過20餘萬元云云。惟按工程總價除各種建材成本外
      ，尚包括工資，且施工條件、施工之難易度、及品質要求
      之不同，均會影響工程價格之高低，上訴人癸○○僅以上
      揭方式估算價格，其準確性本已堪慮，縱其計算無誤，充
      其量亦僅係單一浮雕建材之價格，未將其他建材價格、工
      資、施工條件等項目併予考慮，自不能執此逕謂上揭估價
      單、請款單所載，及證人壬○○所證述之工程價格，均係
      不實之浮報價格。而上訴人甲○○既墊付1,892,000 元之
      工程價款，且其亦自承已收受上訴人癸○○此項工程款90
      萬元，故上訴人甲○○請求上訴人癸○○再給付此項工程
      代墊款992,000元，即屬有據，應予准許。
（二）油漆工程部分：卷查油漆工程部分，不惟已在系爭修繕契
      約書有提及邀油漆工就系爭房屋進行大整修在案，並據證
      人壬○○在原審結證稱：「係庚○○找伊去施作，有開估
      價單予庚○○，以開總價之方式估價，庚○○同意以375,
      000 元請伊承包此項工程。」等語屬實，是此項工程確屬
      兩造合意修繕之範圍無疑。又此項工程費用總價 375,000
      元，均已由上訴人甲○○付訖，除經證人壬○○在原審結
      證無訛外，復有金鼎浮雕造型建材行估價單影本1 份存於
      原審卷為證，亦足認定。而上訴人甲○○自承已收受上訴
      人癸○○此項工程款17萬元，並有上訴人癸○○90年8 月
      29日出具之收據1 紙附於原審卷可佐；雖上訴人癸○○以
      該收據上書明「銀貨兩訖」及他案之證據資料，抗辯其已
      付清款項及此項工程款有報價過高不實云云。惟自該收據
      全文對照觀之，記載「銀貨兩訖」應指上訴人甲○○已收
      受17萬元油漆工程款一事，並非謂全額油漆工程款均已結
      清。且訴訟案件具有個別性，他案之證據資料非必得適用
      於本案，是上訴人癸○○縱提出原審另案委託鑑定公司估
      價油漆上級品每坪370元，報紙廣告每坪則僅300元，系爭
      樓房油漆價不逾10萬元，因認上訴人甲○○虛報高達37萬
      萬5 千元云云，亦不足以在本案中為有利於上訴人癸○○
      之認定。是上訴人甲○○請求上訴人癸○○再給付此項工
      程代墊款205,000元，亦屬有據，應予准許。
（三）通訊電線、電纜管線管路工程部分：卷查通訊電線、電纜
      管線管路工程部分，不惟已在系爭修繕契約書中有提及管
      線管路系統變更在案，並據證人即施作工人黃啟智在原審
      結證稱：「工程之內容為弱電系統之管線工程，包含監視
      系統、電話、電視系統的管線及器具工程，將僅舊系統換
      新，但器具之話機及總機並未換新，而1 個攝影機壞掉了
      ，所以換掉並增加3到4具監視系統，且器具與管線是整套
      的，無法單獨使用。」等語屬實，是既係舊有系統之換新
      ，自然在系爭房屋修繕之範圍無訛。又在系爭房屋修繕契
      約，有關上訴人癸○○同意修繕系爭房屋緣由之內容中，
      亦提及系爭房屋曾數度遭宵小光顧等情，是監視系統亦應
      屬兩造修繕系爭房屋時之重點，自應認係兩造合意之修繕
      範圍。又此項工程總價111,300 元，均已經上訴人甲○○
      付訖，除經證人黃啟智在原審結證屬實外，並有迅泰科技
      有限公司90年7月5 日請款單影本1紙附於原審卷為證，亦
      足認定。雖上訴人癸○○抗辯其已支付53,000元結清此項
      工程款云云；惟既為上訴人甲○○所否認，上訴人癸○○
      自應就此有利於己之事實負舉證責任。對此上訴人癸○○
      雖提出庚○○與丁○○之電話對話錄音及其譯文為證，然
      細究該對話上下文內容，庚○○固於電話中有提及「像你
      鋁窗向我收了169,980 元、窗簾25萬元、工人便當51,600
      元、私人管線53,000元，向我收了16張票40萬元，你太太
      說要現金，叫我拿現金去給你太太，結果你叫你太太收據
      慢點開給我，你說窗簾296,000 元，算我25萬元，你這樣
      做對嗎？」等語；惟該庚○○與丁○○電話中之對話，係
      談承攬外觀工程契約，及該工程款經折價後之內容，並非
      代墊工程款之會算，不惟已迭據上訴人甲○○供明在卷，
      且丁○○於該對話中就上揭部分亦未具體實質回應，則在
      別無其他事證下，亦難逕認丁○○已默認庚○○之上揭獨
      白陳述（亦適用於上訴人癸○○其他部分費用之主張），
      且庚○○於上揭對話中所稱其已支付之款項數額合計高達
      50餘萬元，竟未請求上訴人甲○○開立任何收據或其他憑
      證，亦與常情有違，足見上訴人癸○○抗辯其已付款之事
      實，顯尚未盡舉證責任（此理由亦適用於上訴人癸○○其
      他部分費用之主張）。從而上訴人甲○○請求上訴人癸○
      ○再給付此項代墊工程款111,300 元，亦屬有據，應予准
      許。
（四）工人餐點茶水費用部分：綜觀系爭修繕契約及委託承諾書
      ，上訴人癸○○所須負擔者，僅為修繕系爭房屋之工程款
      項，包括工人工資及建材費用，除非當事人另有約定，否
      則承攬報酬並不包括工人之餐點茶水費用，定作人為承攬
      人提供餐點茶水，並非定作人基於承攬契約所應盡之給付
      義務，而係定作人好意恩給之行為。是除非兩造有約定上
      訴人癸○○須負擔工人餐點茶水費用，否則此項費用既非
      承攬報酬之一部分，上訴人甲○○為工人提供餐點茶水，
      僅能謂係其自願之好意恩給行為，自不能擴大解釋為上訴
      人癸○○所必須負擔之修繕工程費用。縱兩造合意將此項
      費用約定由上訴人癸○○負擔，因上訴人甲○○就此部分
      之支出，亦乏收據可資證明，而證人即工人戊○○之證詞
      ，充其量僅足證明上訴人甲○○有支出工人餐點茶水費用
      ，然實無法證明所支出之數額。故上訴人甲○○就此項費
      用之請求，尚難認已盡其舉證之責任，自不足為其有利之
      認定，從而上訴人甲○○請求給付此項費用，為無理由，
      不應准許。
（五）鋁門窗整修費用部分：卷查鋁門窗整修費用部分，不惟已
      在系爭修繕契約及委託承諾書中均有提及此項工程在案，
      且上訴人癸○○亦自承就此部分有支付過工程款，足認鋁
      門窗整修工程包含新作及維修，均為兩造合意之修繕範圍
      無疑。雖上訴人癸○○以施作窗戶數目超出實際窗戶數目
      ，及維修舊有窗戶之價格高於新作窗戶之價格顯不合理等
      由，否認上訴人甲○○此部分之請求；惟就系爭房屋新作
      及維修之窗戶數目，業於上揭上訴人癸○○告訴上訴人甲
      ○○侵占、詐欺刑事案件偵查中，經檢察官協同兩造履勘
      現場清點無訛，並經原審依職權調取上揭刑事偵查卷宗核
      閱屬實，已見上訴人甲○○並無虛報施作窗戶口數之情，
      再參諸證人即施作工人丙○○在上揭刑事案件偵查中，結
      證所稱：「（鋁門窗新做與維修有何差異？）維修係在原
      有之窗框上，更換新之鋁門窗，維修之部分工錢較高，因
      要另外找原料。」等語（見臺南地檢署91年度偵字第5215
      號偵查卷92年1月6日訊問筆錄），益足見上訴人甲○○所
      主張維修舊窗戶之價格高於新作窗戶之價格，並非其憑空
      捏造，而足採信。又此項工程費用總價457,980 元，業經
      上訴人甲○○付訖，既有富藝實業股份有限公司90年10月
      1日之請款單影本1紙附於原審卷為證，亦足認定。而上訴
      人甲○○自承上訴人癸○○已支付此項工程款 288,000元
      ，是上訴人甲○○請求上訴人癸○○再給付此項代墊工程
      款169,980元，亦屬有據，應予准許。
（六）1至4樓強化玻璃費用、及2 樓衛浴設備費用部分：卷查此
      兩項費用因欠缺確實單據足憑，已難輕信上訴人甲○○所
      為此部分主張屬實，且上訴人甲○○僅陳報用以支付此兩
      項費用之支票票號、付款銀行，並未提出票根以供查證，
      是縱簽發各該支票事屬實，因支票乃無因證券，亦無從徒
      以支票證明支付該筆款項之原因關係為何，是上訴人甲○
      ○仍應就各該支票係用以支付此兩項費用之原因先予證明
      ，而其既未提出其他證據佐證，自難認上訴人甲○○已盡
      舉證責任，其為此兩部分費用之請求，自不應准許。
（七）房間木門費用部分：此項工程總價27,550元，已先由上訴
      人甲○○向廠商支付完畢，既經證人呂振家在原審證述屬
      實，並有正益建材行90年8月22日應收款明細影本1紙附於
      原審卷為證，固堪認定。惟上訴人癸○○既已執有該應收
      款明細影本，則衡情苟非上訴人癸○○已將費用款項支付
      予上訴人甲○○，上訴人甲○○豈會輕易將該應收款明細
      交付之，是上訴人癸○○抗辯其已將此項費用給付上訴人
      甲○○，而全數結清該筆款項，當非無據。從而上訴人甲
      ○○請求上訴人癸○○再給付此部分費用，自無理由，不
      應准許。
（八）2樓花崗石拼花圖騰費用部分：此項費用總計46,600 元，
      已由上訴人甲○○向商廠付訖，既據證人乙○○在上揭刑
      事案件偵查中證述屬實（見臺南地檢署90年度發查字第21
      84號卷91年1月17日訊問筆錄），並有90年7月20日皮爾卡
      登瓷磚估價單影本1 紙附於原審卷為證，固堪信實。惟觀
      諸該估價單之記載內容，雖工程總價46,600元，然上訴人
      甲○○於收受上訴人癸○○之4 萬元後，既未在該估價單
      上註記僅收取部分款項之事實，反在估價單上記載收款事
      實，並將該估價單交付予上訴人癸○○，則衡情苟非上訴
      人甲○○認上訴人癸○○已結清此筆款項，否則豈有不另
      開僅收款4 萬元之收據予上訴人癸○○收執，卻直接在廠
      商所出具之估價單原本上為收受款項之記載後，連同該估
      價單原本一併交付之，是上訴人癸○○抗辯上訴人甲○○
      曾承諾此項工程費用，僅便宜算其4 萬元即可云者，誠非
      無據，此外上訴人甲○○復未能舉證駁斥上訴人癸○○所
      辯上情，自難為其有利之認定。而上訴人癸○○既已支付
      上訴人甲○○4 萬元結清此筆款項，上訴人甲○○猶請求
      上訴人癸○○再給付此項費用，亦非有理，不應准許。
（九）1樓鋁門安裝3段式防盜鎖費用部分：卷查系爭1 樓鋁門安
      裝3 段式防盜鎖部分，不惟已在系爭委託承諾書中有提及
      此項工程在案，另在系爭修繕契約有關上訴人癸○○同意
      修繕系爭房屋緣由之記載中，亦提及系爭房屋曾數度遭宵
      小光顧等情，是安裝防盜鎖自屬兩造合意修繕之範圍無疑
      。上訴人癸○○徒以房屋租賃契約書第6 條約定：「承租
      人如有需要加裝增加任何設備，需自行負責，而且要取得
      出租人同意，不得擅自變更、加工、裝飾、改造，且一切
      費用由承租人負擔。」等語，及系爭房屋本就有鎖具，且
      修繕合約書中並未約定除原有鎖具外，上訴人甲○○得增
      加鎖具等由，認係上訴人甲○○所自行私設，上訴人癸○
      ○自無庸付款，」當無足取。又此項費用總計21,500元，
      已由上訴人甲○○付訖，既有虹雲建設公司90年6 月25日
      收據影本1 紙附於原審卷為證，是上訴人甲○○請求上訴
      人癸○○給付此項代墊工程款21,500元，洵屬有據，應予
      准許。
七、又按給付有確定期限者，債務人自期限屆滿時起，負遲延責
    任；給付無確定期限者，債務人於債權人得請求給付時，經
    其催告而未為給付，自受催告時起，負遲延責任。其經債權
    人起訴而送達訴狀，或依督促程序送達支付命令，或為其他
    相類之行為者，與催告有同一之效力；又遲延之債務，以支
    付金錢為標的者，債權人得請求依法定利率計算之遲延利息
    。但約定較高者，仍從其約定利率；而應付利息之債務，其
    利率未經約定，亦無法律可據者，週年利率為5％ ；民法第
    229條第1項、第2項、第233條第1項、及第203條，分別定有
    明文。卷查系爭委託承諾書雖記載上訴人癸○○若有拖延不
    償還代墊之各項工程款時，應自90年7 月24日起算，以每日
    3％計算之遲延利息，然應以上訴人甲○○確實於90年7月24
    前已支付該代墊工程款，而上訴人癸○○卻尚未清償該工程
    款為前提，始能依該約定請求遲延利息。反之上訴人甲○○
    於90年7 月24日後始代墊之工程款，因上訴人甲○○對上訴
    人癸○○請求給付工程代墊款項之債權，於該期日前尚未發
    生，自無從適用上揭關於遲延利息之約定。而關於此部分代
    墊款項之利息，兩造既未約定，揆諸上揭法條規定，上訴人
    甲○○僅能請求自反訴狀繕本送達翌日，即92年6 月21日起
    ，按法定遲延利息年息5％ 計算之利息。而上揭上訴人甲○
    ○得請求上訴人癸○○給付代墊款之工程項目，就木工浮雕
    裝潢工程、鋁門窗整修工程部分，其請款單據上所載日期均
    於90年7月24日之後，既有金鼎浮雕造型建材行90年8月28日
    請款單、及富藝實業股份有限公司90年10月1 日請款單等影
    本各1 紙在卷足憑，顯見上訴人甲○○之付款期日必係於90
    年7 月24日之後；就通訊電線、電纜管線管路工程部分，雖
    承作廠商出具之請款單記載日期為90年7月5日，惟證人黃啟
    智結證稱該請款單確實係公司所出具，然工程係於90年11、
    2月完工，延至92年始付款，丁○○於90年8月份先行付了部
    分款項等語，可見上訴人甲○○確實之付款日期應於90年 7
    月24日以後；就油漆工程部分，上訴人甲○○並未提出相關
    事證，憑以證明其於90年7 月24日之前已代墊該筆工程款，
    自不能逕對其為有利之認定。據此上揭4 筆工程代墊款部分
    ，均無遲延利息約定之適用，應均自反訴狀繕本送達上訴人
    癸○○之翌日起，按週年利率5％計算遲延利息。又1樓鋁門
    安裝3段式防盜鎖之工程，上訴人甲○○係於90年7月24日之
    前代墊該筆工程款，雖有虹雲建設公司90年6 月25日收據影
    本1 紙在卷為憑，而有上揭關於遲延利息約定之適用；惟兩
    造約定以日息5％ 計算之遲延利息，已超出法定最高利率週
    年利率20％之限制，對超過部分之利息無請求權。故上訴人
    甲○○就此部分自行減縮請求自90年7 月24日起至清償日止
    ，按年息20％計算之遲延利息，即屬有據，應予准許。
八、末按二人互負債務，而其給付之種類相同，並均屆清償期者
    ，各得以其債務與他方之債務互為抵銷，第321條至第323條
    之規定於抵銷準用之；又清償人不為前條之指定者，債務已
    屆清償期者儘先抵充；清償人所提出之給付，應先抵充費用
    ，次充利息，次充原本，其依前2 條之規定抵充債務者，亦
    同；民法第334 條第1項前段、第342條、第322條第1款、及
    第323 條，分別定有明文。經查上訴人癸○○對上訴人甲○
    ○，雖負有上揭給付工程代墊款、及遲延利息之債務，然上
    訴人癸○○既主張以其對上訴人甲○○至言詞辯論終結前，
    相當於租金之損害金，及未施作之窗簾工程費用25萬元、外
    觀工程39萬元，及虛報之鋁門窗修理費 169,980元，超收之
    皮爾卡登瓷磚 416,450元等債權為抵銷。是茲應審究者，自
    係上訴人癸○○為各該抵銷之主張是否有理而已。卷查上訴
    人癸○○對上訴人甲○○得請求相當於租金之損害金，既經
    本院認定有如上述，自得主張以其對上訴人甲○○自 92年5
    月7日起，至本院言詞辯論終結日即 96年1月2日止，相當於
    租金之損害金債權共計1,076,612元（計算式：25,000×43+
    2/31）為抵銷。另上訴人癸○○稱其已給付上訴人甲○○25
    萬元之窗簾工程款、外觀工程39萬元，上訴人甲○○迄未施
    作，及上訴人甲○○虛報鋁門窗修理費 169,980元，上訴人
    甲○○超收之皮爾卡登瓷磚 416,450元等應返還部分，既經
    上訴人甲○○否認，且上訴人癸○○所提出上揭庚○○與丁
    ○○之電話對話錄音及譯文，亦不足據以確切證明有該情事
    ，再參諸上揭論述及檢察官不起訴處分書所載內容，顯見上
    訴人癸○○主張其對上訴人甲○○有各該債權云者，尚難認
    已盡舉證之責任，而得主張以各該債權為抵銷。據此上訴人
    癸○○所得主張抵銷之債權金額為 1,076,612元。而如上所
    述，上訴人癸○○對上訴人甲○○至本院言詞辯論終結日止
    ，計負有1,499,780元之代墊工程款，及284,845元之遲延利
    息債務（詳附表計算式）。則揆之上揭法條規定，上訴人甲
    ○○對上訴人癸○○所負之損害金債務 1,076,612元，應先
    抵銷上訴人癸○○對上訴人甲○○所負之利息債務 284,845
    元，再抵銷代墊工程款債務中先屆期者，即1樓鋁門安裝3段
    式防盜鎖工程代墊款 21,500元，餘者1次抵銷完畢後，上訴
    人癸○○仍應給付上訴人甲○○工程代墊款708,013 元，及
    自本件言詞辯論終結翌日，即96年1月3日起至清償日止，按
    年息5％計算之遲延利息。
九、綜上所述，兩造就系爭房屋之租賃關係既屬定期租約，且租
    期至92年5月6日屆滿後，上訴人癸○○復表明不願續租，則
    上訴人甲○○即無繼續占有使用系爭房屋之合法權源，自應
    將之遷讓返還予上訴人癸○○，且上訴人甲○○無權占有系
    爭房屋，使上訴人癸○○無從為使用收益，上訴人癸○○即
    受有相當於原定租金之損害。從而上訴人癸○○依所有權物
    上請求權、及侵權行為之法律關係，訴請上訴人甲○○遷讓
    交還系爭房屋，並於抵銷後請求上訴人甲○○賠償自96年 1
    月3日起至遷讓房屋之日止，按相當於原租金額25,000 元計
    算之損害金，洵屬正當，應予准許，至逾此範圍之損害金請
    求，則不應准許。另上訴人甲○○就系爭房屋因無不定期限
    繼續契約之租賃關係存在，其反訴先位聲明請求確認就系爭
    房屋有不定期限繼續契約存在，固無理由，不應准許；惟兩
    造依系爭修繕契約書及委託承諾書之約定，上訴人癸○○既
    應負擔系爭房屋之修繕費用，且上訴人癸○○以上揭其對上
    訴人甲○○得請求相當於租金之損害金予以抵銷，經抵銷後
    上訴人甲○○據此備位聲明請求上訴人癸○○給付工程代墊
    款708,013元，及自96年1月3日起至清償日止，按年息5％計
    算之遲延利息，亦屬有據，應予准許，至逾此範圍之代墊款
    請求，則無理由，其假執行之聲請亦失所附麗，均不應准許
    。原審就本訴命上訴人甲○○給付上訴人癸○○至96年1月2
    日止，按月以25,000元計算之損害金部分，為上訴人甲○○
    敗訴之判決；及就反訴命上訴人癸○○給付上訴人甲○○超
    過 708,013元，及自93年11月18日起至96年1月2日止，按週
    年利率 5％計算之利息部分，為上訴人癸○○敗訴之判決，
    並為假執行之宣告，均有未洽。兩造上訴意旨各就該部分，
    指摘原判決不當，求予廢棄改判，自為有理由，應由本院將
    各該部分廢棄，改判如主文第2、6項所示。至原審就本訴命
    上訴人甲○○遷讓交還系爭房屋，及命上訴人甲○○給付上
    訴人癸○○自96年1月3日起至交還系爭房屋日止，按月以25
    ,000元計算之損害金部分，暨為假執行及免為假執行之諭知
    ；及就反訴命上訴人癸○○給付上訴人甲○○ 708,013元，
    及自 96年1月3日起至清償日止，按週年利率5％計算之利息
    部分，暨為假執行及免為假執行之諭知；並駁回上訴人甲○
    ○反訴其餘之訴及假執行之聲請部分；經核認事用法並無不
    合。兩造上訴意旨就各該部分，仍執上揭情詞，分別指摘不
    當，求予廢棄改判駁回起訴或反訴，或請求命再給付，均為
    無理由，均應予駁回。又兩造勝訴部分，其訴訟標的均未逾
    150萬元，即無庸再為假執行或免為假執行之諭知。
十、至上訴人甲○○就系爭房屋修繕費用部分，另主張依民法第
    431條第1項關於有益費用之規定為請求，因本院已依上訴人
    甲○○主張之系爭修繕契約及委託承諾書之法律關係，為其
    部分有理由之判決，自毋庸再予審酌。又本件事證已臻明確
    ，兩造其餘主張陳述及攻擊防禦方法，或未提出相當事證而
    流於空泛，或與本件請求無關，核均與判決之結果不生影響
    ，爰不逐一論述。
十一、據上論結，本件上訴為一部有理由，一部無理由，應依民
      事訴訟法第449 條第1項、第450條、第79條，判決如主文
      。
中　　華　　民　　國　　96　　年　　1　　月　 　16  　日
                  民事第四庭  審判長法　官　王惠一
                                    法　官　蘇重信
                                    法　官　林永茂
上為正本係照原本作成。
上訴人甲○○如對本判決上訴，須於判決送達後20日內向本院提
出上訴狀，未表明上訴理由者，應於上訴後20日內，向本院提出
理由書（須附繕本）。依法須繳納裁判費並應委任律師為訴訟代
理人，始得上訴。
中　　華　　民　　國　　96　　年　　1　　月　 　16  　日
　　　　　　　　　　　　　　　　　　書記官　謝素嬿
【附記】
民事訴訟法第466條之1：
(1)對於第二審判決上訴，上訴人應委任律師為訴訟代理人。但上
  訴人或其法定代理人具有律師資格者，不在此限。
(2)上訴人之配偶、三親等內之血親、二親等內之姻親，或上訴人
  為法人、中央或地方機關時，其所屬專任人員具有律師資格並
  經法院認為適當者，亦得為第三審訴訟代理人。
民事訴訟法第466條之2：
  上訴人無資力委任訴訟代理人者，得依訴訟救助之規定，聲請
  第三審法院為之選任律師為其訴訟代理人。
附表：
┌─┬────┬───────────┬─────┬─────┬────────┬──────────────┐
│編│工程項目│上訴人癸○○積欠之代墊│利息起算日│ 週年利率 │至本案言詞辯論終│至本院言詞辯論終結止之利息  │
│號│　      │工程款金額            │          │          │結止之計息日數  │                            │
├─┼────┼───────────┼─────┼─────┼────────┼──────────────┤
│一│木工浮雕│992,000元             │92年6月21 │   5％    │3年又196日      │175,430元                   │
│  │裝潢　　│　　　　              │日        │          │                │992,000×5%×(3+196/365)    │
├─┼────┼───────────┼─────┼─────┼────────┼──────────────┤
│二│油漆工程│205,000元             │92年6月21 │    5％   │3年又196日      │36,253元                    │
│　│        │                      │日        │　　　　  │　　            │205,000×5%×(3+196/365)    │
├─┼────┼───────────┼─────┼─────┼────────┼──────────────┤
│三│通訊電線│111,300元             │92年6月21 │    5％   │3年又196日      │19,682元                    │
│  │、電纜管│                      │日        │          │                │111,300×5%×(3+196/365)    │
│  │線管路工│                      │          │          │                │                            │
│  │程      │                      │          │          │                │                            │
├─┼────┼───────────┼─────┼─────┼────────┼──────────────┤
│四│鋁門窗整│169,980元             │92年6月21 │    5％   │3年又196日      │30,060元                    │
│  │修      │                      │日        │          │                │169,980×5%×(3+196/365)    │
├─┼────┼───────────┼─────┼─────┼────────┼──────────────┤
│五│一樓鋁門│21,500元              │90年7月24 │   20％   │5年又163日      │23,420元                    │
│  │安裝三段│                      │日        │          │                │21,500×20%×(5+163/365)    │
│  │式防盜鎖│                      │          │          │                │                            │
├─┼────┼───────────┼─────┼─────┼────────┼──────────────┤
│  │總    計│1,499,780元           │          │          │                │284,845元                   │
│  │        │                      │          │          │                │                            │
└─┴────┴───────────┴─────┴─────┴────────┴──────────────┘
